臺灣臺南地方法院民事判決　　　　　　　99年度訴字第1089號
原　　　告　李宗諭
　　　　　　李宗憲
上　二　人
訴訟代理人　李雅莉
　　　　　　何冠慧律師
被　　　告　蔡昱民
訴訟代理人　曾靖雯律師
上列當事人間請求返還土地事件，經本院於民國100年7月19日言
詞辯論終結，判決如下：
    主  文
原告之訴及假執行之聲請均駁回。
訴訟費用由原告負擔。
    事實及理由
一、按訴狀送達後，原告不得將原訴變更或追加他訴。但擴張或
    減縮應受判決事項之聲明者，不在此限，民事訴訟法第255
    條第1項第3款定有明文。查本件原告起訴時原聲明請求：「
    (一)被告應將坐落於臺南縣麻豆鎮○○段461之3地號土地上建
    物門牌號碼臺南縣麻豆鎮○○路55巷40號之1權利範圍全部
    拆除，將系爭占有之土地騰空交還原告李宗諭。(二)被告應給
    付原告李宗諭自起訴狀繕本送達之翌日起至交還上開土地之
    日止，按月以新臺幣（下同）2,000元計算之損害金。(三)被
    告應將坐落於臺南縣麻豆鎮○○段461之1地號土地上建物門
    牌號碼臺南縣麻豆鎮○○路55巷40號之1權利範圍全部拆除
    ，將系爭占有之土地騰空交還原告李宗憲。(四)被告應給付原
    告李宗憲自起訴狀繕本送達之翌日起至交還上開土地之日止
    ，按月以2,000元計算之損害金。」；嗣於民國100年3月7日
    原告以書狀更正聲明為：「(一)被告應將坐落於台南市○○區
    ○○段461之3地號土地上如台南市麻豆區地政事務所99年9
    月24日複丈成果圖（下稱附圖）編號461-B面積8.44平方公
    尺建物全部拆除，將系爭占有之土地騰空交還原告李宗諭。
    (二)被告應給付原告李宗諭自起訴狀繕本送達之翌日起至交還
    上開土地之日止，按月以344元計算之損害金。(三)被告應將
    坐落於台南市○○區○○段461之1地號土地上如附圖編號
    461-A面積76.87 平方公尺建物全部拆除，將系爭占有之土
    地騰空交還原告李宗憲。(四)被告應給付原告李宗憲自起訴狀
    繕本送達之翌日起至交還上開土地之日止，按月以3,134元
    計算之損害金」，合於上開民事訴訟法第255條第1項第3款
    之規定，應予准許。
二、原告起訴主張：
(一)坐落臺南市麻豆區（原臺南縣麻豆鎮○○○段461地號土地
    原為訴外人李明義、李明榮共有，嗣於83年8月間，上開保
    安段461地號土地分割成同段461、461之1、461之2、461之3
    、461之4地號土地。其中坐落臺南市○○區○○段461之1、
    461之3地號土地分歸李明義所有，李明義於96年6月21日死
    亡，原告李宗諭、李宗憲於96年10月3日分別因分割繼承取
    得臺南市○○區○○段461之3、461之1地號土地之所有權。
    而被告因買賣自李明榮取得位於461之1、461之3地號土地中
    間即同段461之2地號土地。461之2地號土地上門牌號碼：臺
    南市○○區○○路55巷40號之1建物（下稱系爭建物）為訴
    外人李明榮所建，亦為被告所購買而取得事實上處分權，系
    爭建物現占有461之1地號土地76.87平方公尺、占有461之3
    地號土地8.44平方公尺，原告自得依民法第767條規定請求
    被告將占有原告所有土地部分建物騰空拆除，返還原告。
(二)本件被告未經原告之同意，亦無其他法律權源，卻擅自占用
    系爭土地建蓋房屋，顯屬無法律上之原因而受利益，並因而
    致原告受有相當於租金之損害，從而，原告自得依民法第
    179條規定，請求被告將其所受之利益返還予原告。系爭土
    地坐落台南市麻豆區，鄰近市場，屬於精華地段且交通便利
    ，從而原告李宗諭請求被告返還以系爭土地申報總價年息百
    分之十為限之年租金4,129元之不當得利【計算式：8.44×
    4,893×10/100＝4,129】，月租金則為344元【計算式：4,1
    29÷12＝344】；原告李宗憲請求被告返還以系爭土地申報
    總價年息百分之10為限之年租金37,612元之不當得利【計算
    式：76.87×4,893×10/100＝37,612】，月租金則為3,134
    元【計算式：37,612÷12＝3,134】。
(三)對被告抗辯所為之陳述：
  1.被告雖稱系爭建物原為李明榮、李明義共有，原告二人因繼
    承李明義而取得系爭建物應有部分2分之1云云，惟系爭建物
    為訴外人李明榮出資興建，原告或原告父親李明義未出資興
    建，更未取得系爭建物所有權，被告前開主張應提出其他舉
    證。因系爭建物非原告父親李明義所興建，故96年6月21日
    以前土地與未保存登記物出租第三人時，原告之父親李明義
    僅能分得土地部分應得之租金，而未包含建物在內租金之半
    數。
  2.依被告所述系爭建物是77年興建（原告主張是80年興建）且
    即出租與第三人使用，並將租金均分，顯然不合理。倘若興
    建完成之初即出租並將租金平分，豈有未要求原告父親李明
    義出資興建之半數？而使原告父親李明義獨享權利。更何況
    系爭建物如係於77年即興建，何以李明榮至83年才贈與應有
    部分2分之1與原告父親李明義，且83年亦未辦理移轉產權並
    繳納契稅？又何以於92年訴外人李明榮將臺南市○○區○○
    段461之2地號土地其系爭建物出售與被告，當時亦未將系爭
    建物應有部分2分之1移轉與原告父親李明義並繳納契稅？反
    而僅將房屋稅籍資料由納稅義務人李明榮變更為被告名義，
    此反而可證明系爭建物從來非原告父親李明義所有而是李明
    榮所有，並已出售與被告。
  3.被告又稱系爭建物裡之病床、電動遙控為原告所有，原告否
    認之，被告提出之證物無法證明為原告所有，而水龍頭是建
    物外獨立管線而設立，此與建物是否為原告共有無關。
(四)被告究竟依何種法律關係使用原告之土地，應由被告舉證，
    原告未與被告有何意思表示合致，故無任何契約法律關係。
    原告係因父親李明義死亡，分別繼承461之1、461之3地號土
    地，而原告父親李明義前曾同意李明榮於分割前461地號土
    地上搭建未保存登記建物，今借用人將系爭房屋任由被告使
    用，倘若鈞院認為原告已繼承使用借貸法律關係，原告主張
    依民法470條第2項及第472條第2款終止使用借貸契約，被告
    仍依法負拆屋還地之責任。
(五)並聲明：
  1.被告應將坐落於臺南市○○區○○段461之3地號土地上如附
    圖編號461-B所示、面積8.44平方公尺建物全部拆除，將系
    爭占有之土地騰空交還原告李宗諭。
  2.被告應給付原告李宗諭自起訴狀繕本送達之翌日起至交還上
    開土地之日止，按月以344元計算之損害金。
  3.被告應將座落於臺南市○○區○○段461之1地號土地上如附
    圖編號461-A所示、面積76.87平方公尺建物全部拆除，將系
    爭占有之土地騰空交還原告李宗憲。
  4.被告應給付原告李宗憲自起訴狀繕本送達之翌日起至交還上
    開土地之日止，按月以3,134元計算之損害金。
  5.願供擔保請准宣告得為假執行。
  6.訴訟費用由被告負擔。
三、被告之答辯：
(一)系爭建物為兩造共有，原告二人主張被告無權占用系爭461
    之1、461之3地號土地建蓋房屋，訴請被告拆屋還地，顯屬
    無稽。查兩造及本件關係人均為至親關係，關於分割前461
    地號土地之分割、移轉情形，系爭建物之轉讓緣由，及兩造
    糾紛始末，說明如下：
  1.分割前之臺南市○○區○○段461地號土地為原告二人之被
    繼承人李明義及訴外人李明榮（兩人為兄弟）所共有，於76
    年間，李明榮經其兄李明義同意，於上開分割前之461地號
    土地上興建系爭建物。
  2.嗣於83年8月5日，上開分割前之461地號土地分割成461、46
    1之1、461之2、461之3及461之4地號五筆土地，其分佈位置
    如原告起訴狀證物一地籍圖謄本所示，分割土地取得情形為
    ：系爭461地號土地仍由李明義及李明榮保持共有，461之l
    及461之3地號土地分歸李明義單獨所有，461之2及461之4地
    號土地分歸李明榮單獨所有。分割當時，系爭建物已經存在
    約六年，且坐落位置橫跨461之1、461之2及461之3三筆土地
    ，李明義主動要求分取系爭建物之一半，且為使系爭建物繼
    續存續發揮經濟效用，李明榮遂與其兄李明義達成協議，李
    明榮將系爭建物二分之一應有部分無償轉讓予李明義，由兩
    人共有系爭建物，日後有關系爭建物出租所得由兩人均分。
  3.92年間，被告向李明榮買受上開461之2地號土地及其上建物
    2分之1應有部分，由其與李明義共有系爭建物，有關系爭建
    物之管理，亦沿用上開協議，即由雙方均分系爭建物之出租
    所得。
  4.李明義於96年6月21日死亡後，原告李宗憲及李宗諭分別繼
    承取得系爭461之l、461之3地號土地及系爭建物2分之1應有
    部分，兩造仍遵守上開協議，共同出租系爭建物並均分租金
    收入，直至99年7月間對於是否將系爭建物出租予某園藝業
    者一事意見分歧，發生本件訴訟糾紛。
  5.因系爭建物為兩造共有，是有關系爭建物出租所得之租金，
    均由兩造均分，自訴外人李明榮及李明義共有時代，迄兩造
    共有（99年7月之前），均共同遵守協議，相安無事。惟本
    紛爭之導火線為：99年7月間，一名園藝業者欲承租系爭建
    物，但要求打掉系爭建物南邊全部牆壁，及取下部分屋頂石
    瓦片，以保持通風及光線，利於植物生長，且需另外申請水
    表等等；當時，被告認為如此將使建物破壞過鉅，而租金不
    高，又承租人無資力擔保，應謹慎思考，且當時原告及其母
    親李林麗華均知悉此事；待第二次與園藝業者會談之日，原
    告李宗諭於會談前請託被告父親蔡福德（即原告之姑丈）蔡
    福德處理一切洽商出租事宜，原告母親亦因出國，故將出租
    事項全權委託被告父親，會談當日原告李宗憲卻待在屋內，
    不參與討論；當出租一事確定破局後，原告及其母親李林麗
    華開始責怪被告及被告父親租金條件過高云云，始生本件紛
    爭。
  6.以往有關系爭建物之出租事宜，多由兩造委由被告父親蔡福
    德為之，多年來兩造共取得租金約數十萬元，如今卻因單次
    出租破局，原告即責怪被告，此為被告於存證信函內載稱「
    紛爭所生，必有緣由，雙方均應自省，不可有利則共享，無
    利就歸責本人」等語之意，本件原告對於系爭建物之出租、
    管理，不必付出心力，僅有坐享其成，遇有些許不順，卻責
    怪盡力盡責之人，顯不盡公平，甚者，為租金小利，與親人
    對簿公堂，被告實感無奈。上述緣由，或與本件爭點無直接
    關連，但可供鈞院明瞭事情來龍去脈，並可說明原告指摘「
    被告擅自占用系爭土地建蓋房屋」顯屬不實。
(二)原告二人固否認共有系爭建物等事實，但查：
  1.據證人李明榮到庭證述：「（461地號土地上的平房是何人
    所建？）是我民國70幾年建的，是鋼鐵造的材質。」、「（
    該平房賣給蔡昱民之前，系爭平房是否全部為你所有？）不
    是，因為當初土地分割之後，我哥哥李明義說他也要分這個
    平房，後來是李明義寫妥讓渡書，讓我在上面簽名同意，將
    這個平房的一半讓渡給他，這是土地分割後的事情。我剛才
    說我賣給被告蔡昱民是我的那一半。」、「大家都可以使用
    堆放雜物，但如果有出租，租金一人分一半，這個平房後來
    有出租過給別人，租金是我跟李明義平分，…我賣給蔡昱民
    時，李明義還沒有過世。我賣給蔡昱民之後，是蔡昱民和李
    明義一起出租，租金也是他們二人平分。」、「（在李明義
    過世後，在繼承人繼承後，是否還有平分租金的事情？）有
    ，還是一起出租然後一起平分租金，就是蔡昱民跟李明義的
    兒子在分這些租金。」、「（依證人所述，上開平房過戶給
    李明義二分之一之後，在李明義過世之前，上開平房的出租
    事宜是何人在處理？）都是李明義在處理，簽約也是他，他
    只要告訴我有出租，租金分給我就好。」、「（請證人說明
    李明義過世之後，證人是否有看到其他人來繳納租金？）有
    ，租倉庫的人有繳租金給我嫂嫂即李明義的太太」、「（李
    明義過世之後，本件原告是否仍有使用該倉庫？）有」等語
    ，足證原告確為系爭建物之共有人，且長年收取系爭建物之
    租金及使用系爭建物，竟臨訟謊稱被告未經同意興建系爭建
    物、無權占有系爭土地云云，毫無誠信可言，又原告既為系
    爭建物之所有權人，其訴請被告拆屋還地及給付不當得利，
    顯屬無稽。再者，證人李明榮為系爭土地及系爭建物之原所
    有權人，且居住於「臺南市○○區○○路42號」即系爭建物
    與原告住處旁，對於分割前461地號土地及建物之分割、移
    轉、使用等情形自知之甚詳；又證人李明榮與兩造均為至親
    關係（即為原告之親叔叔、被告之親舅舅），當無偏袒任何
    一方之理，所言應堪採信。
  2.次者，雙方於95年4月至同年11月間，將系爭建物出租予訴
    外人鍾清程，每月租金36,000元，共收取租金252,000元；
    於96年4月至97年10月間，出租予訴外人張智鈞，起初每月
    租金30,000元，約於97年5月起改為每月租金28,000元，共
    收取租金528,000元；上開租金由雙方均分，即各分得390,0
    00元，且當時租約均係於原告家中簽立，租金多由原告收取
    後再將一半分交被告，除有李明榮之證言可稽，原告之母李
    林麗華及被告之父蔡福德均可為證。況查，原告二人固否認
    共同出租系爭建物一事，但已自認於上開期間收取390,000
    元租金之事實，可見被告所言屬實。況系爭建物北邊有附著
    原告所有之水龍頭，原告亦放置鐵床於建物裡面，且保有系
    爭建物小門之電動遙控，足證系爭建物確為兩造所共有。
  3.此外，於98年初，原告之母李林麗華為減免系爭土地之地價
    稅，至戶政機關及土地代書處詢問方法，所詢結果應將系爭
    建物中間隔開，另申請門牌號碼始能減免地價稅，李林麗華
    曾就此事與被告父母親蔡福德及李阿香討論，並著手辦理申
    請另一門牌號碼事宜，但因系爭建物僅有一個門，故無法辦
    成，如原告非系爭建物之所有權人，豈會如此？
  4.至於臺南市麻豆地政事務所100年3月10日函覆之土地登記申
    請書及其附件，與臺南市政府稅務局佳里分局100年3月11日
    函覆之房屋稅籍資料表，係因於90年間，訴外人李明榮欲出
    售系爭臺南市○○區○○段461地號土地，為依土地稅法第
    34條第4項「土地所有權人，依第l項規定稅率繳納土地增值
    稅者，以一次為限」之規定，享用一生一次土地增值稅優惠
    稅率，為符合出售自用住宅用地之要件，遂委託代書為坐落
    系爭土地上之系爭建物申請門牌號碼（即臺南市○○區○○
    路55巷40-l號）並辦理房屋稅籍登記。因系爭建物只有一個
    門，故僅能申請一個門牌號碼，嗣代書辦理房屋稅籍登記時
    ，亦因此僅以欲出售土地之訴外人李明榮作為申請人。而臺
    南縣麻豆地政事務所90年10月26日複丈成果圖即為訴外人李
    明榮申請核課自用住宅用地稅率用，該圖記載「建物面積：
    （4.88＋4.68）×9.23÷2＝44.12平方公尺」等語，足徵訴
    外人李明榮確僅有系爭建物二分之一所有權。至於房屋稅籍
    紀錄表之「房屋勘查記錄、使用面積」記載「128或152.1
    」等數字，實則為稅務局自行測量、登載及變更，僅供行政
    管理之參考，不足作為所有權歸屬狀態之證明。嗣因系爭建
    物與土地價值落差過大，導致需於一年後移轉始得適用土地
    增值稅優惠稅率，故訴外人李明榮於92年10間將系爭土地過
    戶予原告，當時辦理買賣過戶手續相關過程，原告之被繼承
    人李明義亦共同前往，如其與系爭建物毫無關係，何必出席
    ？是系爭建物確實為兩造共有。
(三)原告之主張前後矛盾、不合常理，臚列如下：
  1.原告二人雖否認所有系爭建物2分之1權利並與被告共同出租
    系爭建物，則為何多年以來與被告均分系爭建物之租金？
  2.於鈞長訊問「從92年至原告提起本件訴訟，系爭建物是否出
    租他人？」時，原告二人先是否認出租，僅承認系爭建物五
    年前被告有出租他人；但於被告陳述95年至97年間原告二人
    共分得39萬元租金時，原告方坦承有收到租金，惟辯稱是土
    地合作關係，跟建物無關係等語（鈞院99年12月9日言詞辯
    論筆錄第2頁參照），所云避重就輕，根本不實。
  3.嗣原告二人陳稱將系爭土地無償借用予被告使用，復又稱是
    基於土地出租才收到三十幾萬元（鈞院99年12月9日言詞辯
    論筆錄第3頁參照），則倘已將系爭土地無償借用，又如何
    收取土地租金？原告既一再陳稱基於親戚關係「無償借用」
    系爭土地予被告，但又主張被告未經其同意亦無其他法律權
    源而擅自占用系爭土地建蓋房屋云云，豈不矛盾？另原告既
    主張系爭土地遭被告無權占有以興建系爭建物，則原告又主
    張其將系爭土地出租予第三人收取租金云云，顯不合理。
  4.原告主張其父李明義係基於「無償使用借貸」之法律關係同
    意李明榮及被告使用系爭土地，但又稱於96年6月21日以前
    其父李明義分得土地部分之租金，實已矛盾；且原告二人不
    予說明於96年6月21日其父李明義過世之後，渠等繼續分取
    二分之一系爭建物租金之事實，更顯心虛。
  5.原告固片面否認所有病床、電動遙控等物，藉此否認共有系
    爭建物，則敬請原告說明為何於99年9月24日鈞院履勘現場
    後即進入系爭建物搬遷物品？如未持有鐵捲門之電動遙控，
    如何進入系爭建物？如原告二人堅持非系爭建物之共有人，
    則為何得擅自進入系爭建物?
(四)承前所述，系爭建物既為兩造共有，並為兩造共同出租使用
    ，原告因囿於民法819條第2項共有物之處分應得共有人全體
    同意之規定拆屋不成，反指稱被告未經同意興建系爭建物，
    無權占有土地云云，顯與事實不符，則原告片面主張被告無
    權占有，請求被告拆屋還地，自屬無稽。倘鈞院認定系爭建
    物為被告單獨所有，原告亦無權請求拆屋還地：
  1.證人李明榮證述：「是鋼鐵造的材質。」、「當初是為了要
    做倉庫之用」、「（興建該房子證人大概花了多少錢？）約
    120萬元。那房子還很堅固。」等語，復依70幾年間之幣值
    ，證人李明榮實屬花費鉅資，開挖地基並以鋼鐵材質興建系
    爭建物，且經鈞院履勘現場可知系爭建物迄今仍然堅固耐用
    ，猶為兩造堆放物品、停車使用，並持續有人表示希望承租
    使用等節，足見系爭建物仍堪使用且兩造實均有繼續使用之
    意，是以，即便鈞院認為系爭建物為被告單獨所有、原告基
    於無償使用借貸關係出借系爭土地予被告（被告嚴正否認之
    ），系爭土地之借貸目的著實難認已使用完畢，原告主張終
    止使用借貸關係云云，亦於法無據。
  2.原告陳稱基於無償使用借貸關係出借系爭土地，且主張依民
    法第470條第2項及第472條第2款終止使用借貸關係云云。但
    縱有使用借貸關係，本件亦應屬未定期限之使用借貸，且借
    貸目的尚未使用完畢，依民法第470條第1項中段之規定，原
    告尚無權請求返還，且被告亦無「違反約定或依物之性質而
    定之方法使用借用物，或未經貸與人同意允許第三人使用」
    之情形，自無違反民法第472條第2款之情事，原告主張終止
    契約顯無理由。
  3.末按最高法院89年度台上字第284號判決要旨謂：「該所謂
    『土地及房屋同屬一人』固可包括『土地及房屋同屬相同之
    共有人』及『土地共有人數除與房屋相同之共有人外，尚有
    其他共有人』之情形在內；並將所稱之「房屋承買人」擴及
    於共同承購未經建物所有權第一次登記之房屋後具有事實上
    處分權之人。」及民法第425之1規定，分割前461地號土地
    及建物原同屬「李明榮」所有，嗣因分割、買賣與繼承而發
    生轉讓，致分屬「原告二人」及「被告」所有，依上開民法
    規定，至少亦有推定租賃關係存在，原告無權請求拆屋還地
    。原告依民法第767條及179條規定，請求拆屋還地及相當於
    不當得利之租金，為無理由。
(五)並聲明：1.原告之訴駁回。2.訴訟費用由原告負擔。3.如受
    不利之判決，請准供擔保免為假執行。
四、本院依民事訴訟法第271條之1規定準用第270條之1規定，整
    理並協議兩造簡化爭點結果，兩造不爭執事項及爭執要點如
    下：
(一)兩造不爭執事項：
  1.坐落臺南市○○區○○段461之1地號（原臺南縣麻豆鎮○○
    段461之1地號）、地目建、面積155.22平方公尺土地為原告
    李宗憲所有。
  2.坐落臺南市○○區○○段461之3地號（原臺南縣麻豆鎮○○
    段461之3地號）、地目建、面積155.22平方公尺土地為原告
    李宗諭所有。
  3.不爭執事項1.2.土地99年申報地價均為4,893元，公告現值
    為29,848元。
  4.門牌號碼臺南市○○區○○路55巷40號之1（原臺南縣麻豆
    鎮○○路55巷40號之1）建物占有461之1地號土地76.87平方
    公尺（如附圖所示編號461-Ａ部分），及461之3地號土地8.
    44平方公尺（如附圖所示編號461-Ｂ部分）。
  5.訴外人李明榮與原告之父李明義為兄弟關係，坐落臺南市麻
    豆區（原臺南縣麻豆鎮○○○段461地號土地原為李明榮、
    李明義共有，嗣於83年8月間，上開保安段461地號土地分割
    成同段461、461之1、461之2、461之3、461之4地號土地。
    其中坐落臺南市○○區○○段461之1地號、461之3地號土地
    分由李明義所有，李明義於96年6月21日死亡，原告因分割
    繼承而取得坐落臺南市○○區○○段461之1地號、461之3地
    號土地。
  6.系爭建物原為李明榮於76年間出資興建，興建時，李明義基
    於使用借貸之法律關係同意李明榮於分割前臺南縣麻豆鎮○
    ○段461地號土地上興建系爭建物。
(二)兩造爭執要點：
  1.被告占有系爭461之1、461之3地號土地是否有正當權源？
  2.原告李宗憲依民法第767條請求被告返還系爭461之1地號土
    地、原告李宗諭依民法第767條請求被告返還系爭461之3地
    號土地，是否有理由？
  3.原告李宗諭依民法第179條請求被告按月給付344元之損害金
    ，是否有理由？
  4.原告李宗憲依民法第179條請求被告按月給付3,134元之損害
    金，是否有理由？
五、本院得心證之理由：
(一)被告是否有占用系爭土地之正當權源？
  1.按當事人主張有利於己之事實者，就其事實有舉證之責任，
    民事訴訟法第277 條前段定有明文。又原告對於自己主張之
    事實已盡證明之責後，被告對其主張，如抗辯其不實並提出
    反對之主張者，則被告對其反對之主張，亦應負證明之責，
    此為舉證責任分擔之原則（最高法院18年上字第2855號判例
    可參）。次按各當事人就其所主張有利於己之事實，均應負
    舉證之責，故一方已有適當之證明者，相對人欲否認其主張
    ，即不得不更舉反證（最高法院19年上字第2345號判例意旨
    參照）。復按以無權占有為原因，請求返還所有物之訴，被
    告對原告就其物有所有權存在之事實無爭執，而僅以非無權
    占有為抗辯者，原告於被告無權占有之事實，無舉證責任，
    被告應就其取得占有，係有正當權源之事實證明之，如不能
    證明，則應認原告之請求為有理由（最高法院72年度台上字
    第1552號裁判意旨參照）。查原告主張其為系爭461之1、46
    1之3土地之所有權人，被告所有之系爭建物部分坐落於系爭
    461之1、461之3土地上，又被告占用系爭土地之情形經本院
    於99年9月24日現場勘驗並製有勘驗筆錄，被告占用之面積
    經臺南市臺南地政事務所人員勘測結果為：占用系爭461之1
    地號土地76.87平方公尺，占用系爭461之3地號土地8.44平
    方公尺等情，為被告所不爭執，且有土地登記謄本2紙、現
    場照片3張附卷可佐，原告此部分主張自堪信為真實。原告
    又主張系爭建物為被告所有，無權占用系爭土地，惟為被告
    所否認，辯稱其占用系爭土地之權源係因系爭建物原為訴外
    人李明義、李明榮所共有，嗣訴外人李明義於96年6月21日
    死亡，原告二人因繼承取得系爭461之l、461之3地號土地及
    系爭建物應有部分2分之1，被告則因買賣而取得系爭建物應
    有部分2分之1，兩造仍遵守上開協議，共同出租系爭建物並
    均分租金收入等語，揆諸上開規定及說明，被告自應就其抗
    辯之事實負舉證責任。
  2.被告辯稱系爭建物為兩造所共有云云，雖舉證人李明榮之證
    詞為證，證人李明榮到庭證稱：「（問：461地號土地是共
    有的，當初興建平房時李明義有無表示意見?）那時候還沒
    有分割，我有先經過李明義的同意才蓋的。」、「（問：該
    平房賣給被告蔡昱民之前，系爭平房是否全部為你所有?）
    不是，因為當初土地分割之後，我哥哥李明義說他也分這個
    平房，後來是李明義寫妥讓渡書，讓我在上面簽名同意，經
    這個平房的一半讓渡給他，這是土地分割後的事情。我剛才
    說我賣給被告蔡昱民是我的那一半。」等語。惟查經本院向
    台南市政府稅務局佳里分局函查系爭建物之房屋稅藉資料，
    系爭建物是於90年初次設籍，登記納稅義務人為李明榮一人
    ，嗣於92年12月間經李明榮申報買賣移轉給被告蔡昱民等情
    ，有台南市政府稅務局佳里分局100年3月11日南市稅佳字房
    字第1002502604號函及所附房屋稅籍紀錄表在卷可稽，是證
    人李明榮所述系爭建物原來為其與李明義共有云云，與上開
    房屋稅籍資料不符，已難採信。況原坐落臺南市麻豆區（原
    臺南縣麻豆鎮○○○段461地號土地原為李明榮、李明義共
    有，嗣於83年8月間，上開保安段461地號土地分割成同段46
    1、461之1、461之2、461之3、461之4地號土地，而李明榮
    辦理系爭建物之房屋稅籍資料登記是在90年間，即在上開保
    安段461地號土地83年8月辦理土地分割之後，苟李明榮在土
    地分割時已將系爭建物應有部分2分之1 讓與李明義，為何
    李明榮於90年間系爭建物之房屋稅籍資料登記時，未登記李
    明義部分，而僅登記李明榮一人？證人李明榮此部分證詞，
    自難信為真實。是被告辯稱系爭建物為兩造所共有云云，與
    上開證據調查結果不符，自難採信。
  3.有關被告於92年間向訴外人李明義買受系爭建物後，被告辯
    稱系爭建物占有系爭土地是因原告之父李明義無償使用借貸
    等語，核與原告於99年9月21日言詞辯論時稱:「當初461之1
    、461之3地號土地是92、93年間原告父親無償借給被告的」
    等語相符，被告此部分抗辯，尚堪採信。又按繼承，因被繼
    承人死亡而開始；繼承人自繼承開始時，除本法另有規定外
    ，承受被繼承人財產上之一切權利、義務。但權利、義務專
    屬於被繼承人本身者，不在此限，民法第1147條及第11 48
    條第1項定有明文。查李明榮將系爭建物出賣予被告後，原
    告之被繼承人李明義仍同意系爭建物使用系爭461之1、461
    之3地號土地，已如前述，則原告之被繼承人李明義與被告
    間存在使用借貸關係，李明義於96年6月21日死亡，原告因
    繼承而取得系爭461之1、461之3地號土地，亦繼承李明義與
    被告間之使用借貸關係；且原告之訴訟代理人99年12月9日
    言詞辯論時亦稱「原告是基於親戚關係才將土地無償借用被
    告使用」等語，是被告辯稱系爭建物占有系爭土地是因無償
    使用借貸等語，應堪採信，原告與被告間仍有使用借貸關係
    存在。
(二)原告是否得依民法第470條第2項、第472條第2款之規定終止
    使用借貸契約？
  1.按「借用人應於契約所定期限屆滿時，返還借用物；未定期
    限者，應於依借貸之目的使用完畢時返還之。但經過相當時
    期，可推定借用人已使用完畢者，貸與人亦得為返還之請求
    。借貸未定期限，亦不能依借貸之目的而定其期限者，貸與
    人得隨時請求返還借用物。」、借用人違反約定或依物之性
    質而定之方法使用借用物，或未經貸與人同意允許第三人使
    用者，貸與人得終止契約，民法第470條、第472條第2款分
    別定有明文。
  2.經查兩造間存在使用借貸關係已如前述，且兩造對兩造間之
    使用借貸契約未定有期限，亦無爭執，是兩造間之使用借貸
    應屬未定期限之使用借貸。原告雖主張依民法第第472條第2
    款規定終止兩造間之使用借貸，惟為被告所否認，辯稱借貸
    目的尚未使用完成，原告不得終止契約等語。查原告將系爭
    461-1、461-3地號土地無償借用被告使用，其使用借貸之目
    的係作為系爭建物之基地使用，而經本院於99年9月24日會
    同兩造履勘現場，系爭建物為紅磚石棉瓦造平房，內部部分
    以木板隔成房間、廁所，有本院勘驗筆錄可稽，再參照原告
    所提出系爭建物之照片3紙，系爭建物之結構、設備外觀無
    損，該建物尚堅固、牢靠，難認被告有何違反約定或物之性
    質之使用方法，則原告單方主張終止使用借貸契約，為無理
    由。
(三)綜上，被告所有系爭建物占有系爭461之1、461之3地號土地
    係基於使用借貸之法律關係，並非無權占有，原告單方主張
    終止使用借貸契約，於法不合，原告主張被告為無權占有，
    自不可採。
六、綜上所述，原告李宗憲、李宗諭分別主張終止其與被告間就
    系爭461之1、461之3地號土地之使用借貸契約，於法不合，
    原告主張被告為無權占有，自不足採。被告既係基於使用借
    貸契約占有使用系爭461之1、461之3地號土地，即非無權占
    有。從而，原告李宗憲、李宗諭依民法第767條、第179條之
    規定，請求被告拆除如附圖編號461-A、編號461-B部分所示
    建物、返還系爭461之1、461之3地號土地，並請求給付相當
    於租金之不當得利，均無理由，應予駁回。原告既受敗訴判
    決，其假執行之聲請即失所依據，應併予駁回。
七、本件事證已臻明確，兩造其餘攻擊防禦方法，核與判決結果
    無影響，爰不一一論述，併此敘明。
八、據上論結，本件原告之訴為無理由，依民事訴訟法第78條、
    第85條第1項前段、第87條第1項，判決如主文。
中    華    民    國    100    年    8    月    9    日
                  民事第二庭    法      官  翁金緞
以上正本證明與原本無異。
如對本判決上訴，須於判決送達後20日之不變期間內，向本院提
出上訴狀。如委任律師提起上訴者，應一併繳納上訴審裁判費。
中    華    民    國   100    年    8     月    9     日
                                書記官  彭建山